臺灣高等法院臺中分院刑事判決
                                     99年度上訴字第524號
上  訴  人  臺灣彰化地方法院檢察署檢察官
上  訴  人
即  被  告  戊○○


選任辯護人  楊雯齡律師
被      告  甲○○


選任辯護人  黃勃叡律師
上列上訴人因妨害自由等案件，不服臺灣彰化地方法院98年度訴
字第1292號中華民國98年10月19日第一審判決（起訴案號：臺灣
彰化地方法院檢察署98年度偵字第4583、5699號），提起上訴，
本院判決如下：
    主  文
原判決撤銷。
戊○○成年人與少年共同犯得承諾傷害本人成重傷罪，處有期徒
刑壹年；又成年人與少年共同犯詐欺取財未遂罪，處有期徒刑玖
月；又共同犯詐欺取財罪，處有期徒刑玖月；又共同犯私行拘禁
罪，處有期徒刑玖月，扣案之手銬貳副、鐵鍊壹條沒收。主刑部
分，應執行有期徒刑參年。
甲○○成年人與少年共同犯得承諾傷害本人成重傷罪，處有期徒
刑壹年；又成年人與少年共同犯詐欺取財未遂罪，處有期徒刑玖
月；又共同犯詐欺取財罪，處有期徒刑玖月。應執行有期徒刑貳
年伍月。
    事  實
一、戊○○為祈騰餐飲有限公司（址設彰化縣○○鄉○○路0段000號1
    樓，登記負責人為許香，下稱祈騰公司）實際負責人，並經
    營「三育泡沫站」飲料店，甲○○為彰化縣「南海堂」負責人
    ，與丁○○為遠房姻親。緣丁○○於民國95年間，因與養父母終
    止收養關係，生活不繼，除寄居於甲○○位在彰化縣○○鄉○○路
    00巷0號住處，並前往戊○○公司工作，任職期間，於96年間
    曾依戊○○指示，前往大陸地區工作。丙○○、己○○二人因無業
    ，平日除聽命於甲○○外，並在甲○○負責之南海堂神壇擔任抬
    神轎工作。戊○○因公司發展不順遂、甲○○則因經濟狀況不佳
    ，竟萌生貪念，欲以詐領保險金之方式取得金錢，97年年初
    ，戊○○、甲○○與丁○○、丙○○、己○○等人謀議，欲以丁○○為人
    身保險之被保險人，先故意毀敗其視能，再虛構不實保險事
    故之方式，詐領保險金（當時尚僅止謀議，至申請理賠時始
    著手實行詐欺取財，見後述）。謀議既定，戊○○乃於97年2
    月21日，以祈騰公司為要保人，丁○○為被保險人，與國泰世
    紀產物保險股份有限公司（下稱國泰保險公司）訂立個人傷
    害保險契約及個人意外綜合保險契約各新臺幣5百萬元(保險
    期間均自97年2月21日起至98年2月21日止，合計1千萬元）
    ；且為製造丁○○係正常投保之假象，戊○○先於97年3 月10日
    ，以祈騰公司為要保人，丁○○為被保險人，與美商美國安泰
    人壽股份有限公司（後於98年6月1日因與富邦人壽保險股份
    有限公司合併而消滅，下稱安泰人壽公司）訂立2千萬元之
    旅行平安保險契約(保險期間自97年3月11日起至滿60日止)
    後，丁○○並於97年3月11日依戊○○之指示配合搭機出境，前
    往大陸地區珠海市，並在珠海市○○○○路00 號2棟201房（下
    稱珠海市租屋處）租屋居住。戊○○於前開旅行平安保險契約
    期滿後，復於97年6月5日，仍以丁○○為被保險人，再與安泰
    人壽公司訂立2千萬元旅行平安保險契約（保險期間自97年6
    月6日起至滿60日止）。
二、嗣一切保險契約均簽訂完成後，戊○○、甲○○、丙○○、己○○、
    丁○○為遂行先前議定詐領保險金之目的，戊○○與甲○○於97年
    7月16日即搭機出境，前往珠海市與已先行前往該地之丁○○
    會合，並在徵得丁○○之同意後，戊○○、甲○○、丙○○、己○○共
    同基於得承諾傷害本人成重傷之犯意聯絡（當時79年8月19
    日出生之己○○尚未滿18歲），先由專程前往大陸之戊○○在珠
    海市取得化學成份不明之塑膠罐裝浴室清潔劑（未據扣案）
    ，於97 年7月20日在珠海市租屋處浴室內，在丁○○自動仰頭
    配合下，再由甲○○持該清潔劑朝丁○○臉部傾倒，造成丁○○臉
    部皮膚及眼睛輕微灼傷後，3人立即按原定行程，於同日晚
    間，由澳門一同搭乘事先預定之復興航空運輸股份有限公司
    編號GE358號航班飛機，自桃園國際機場入境返臺，再乘車
    南下一同返回彰化縣。惟戊○○、甲○○慮及丁○○在大陸返台途
    中，見丁○○傷勢輕微，恐無法獲得高額理賠，竟承前犯意，
    在返台途中由甲○○打電話通知丙○○，命丙○○、己○○先前往彰
    化縣○○鎮○○路0段000號建欣化工行購買硫酸（事後已投棄排
    水溝中，未據扣案）並預為調配裝罐。待戊○○、甲○○、丁○○
    返回戊○○前開彰化縣○○鄉○○路0段000號三育泡沫站飲料店後
    ，丙○○再度接獲甲○○之來電，攜帶該已裝罐之硫酸駕車搭載
    己○○前往戊○○之三育泡沫站飲料店會合，先將甲○○、丁○○載
    回甲○○彰化縣永靖鄉住處卸下行李後，再原人原車轉往附近
    產業道路，途中丁○○表示眼睛狀況是霧霧的，甲○○乃告知丁○○要在其眼睛內再點些東西，經徵得其同意後，由甲○○在車
    外把風，己○○在車上先按住毫無掙扎、反抗之丁○○後，再由
    丙○○以備妥之硫酸罐將硫酸滴入丁○○右眼，丁○○因感到刺痛
    身體自然而然產生揮舞之反抗動作，己○○乃以身體壓住丁○○
    之雙手及軀幹，丁○○眼睛因硫酸之腐蝕，造成右眼角膜上角
    缺損、右眼次發性綠內障及白內障等化學性灼傷，甲○○、丁○○、丙○○、己○○再驅車前往三育泡沫站飲料店與戊○○會合後
    ，甲○○、戊○○、丁○○、丙○○、己○○等人即佯為意外，護送丁○○至醫院就醫。惟丁○○經治療後，於97年12月23日在臺中榮
    民總醫院診斷，仍呈現矯正後視力右眼無光感，而達右眼視
    能完全毀敗之重傷程度。
三、丁○○因戊○○等人護送至彰化基督教醫院住院接受治療，於97
    年7月29日出院後，戊○○先將丁○○安置於其親戚家中，由甲○○囑咐丙○○及己○○照顧，惟戊○○為確保向保險公司詐領保險
    金之遂行，且避免丁○○逃脫，戊○○、甲○○、丙○○、己○○竟另
    起妨害自由之犯意（甲○○、丙○○此部分犯行未據起訴），於
    97年8月下旬某日（起訴書誤為98年8月中旬，業經檢察官於
    原審當庭更正），未經丁○○之承諾，戊○○先將丁○○自其親友
    住處帶住戊○○位於彰化縣○○鄉○○路○段000號三育泡沫站飲料
    店2樓，並由己○○在二樓門外加設門栓，予以反鎖之方式，
    將丁○○反鎖在屋內，致丁○○無法依據其自由意志離開房間，
    復又恐丁○○利用夜間逃跑，於98年1月底農曆過年期間，甲○○亦提供手銬一副，戊○○以其自備手銬、鐵鍊，及甲○○提供
    之手銬等物，鎖住丁○○四肢，而妨害其行動自由，丁○○因長
    期桎梏，因而受有雙手手腕及左腳腳踝破皮潰瘍等傷害（傷
    害部分業已撤回告訴），丁○○在遭桎梏期間除在戊○○、甲○○
    、己○○陪同下出席保險金理賠會議外，皆無法離去，至98年
    5月19日上午止。
四、丁○○右眼受重傷後，戊○○、甲○○、丁○○、丙○○、甲乃共同基
    於意圖為自己不法所有之詐欺取財犯意聯絡，以丁○○右眼係
    意外受重傷之不實事項為詐術，由戊○○先後於97年8月15日
    （當時79年8月19日出生之己○○尚未滿18歲）、97年9月16日
    （當時己○○已滿18歲，起訴書誤為97年11月間）分別向國泰
    保險公司及安泰人壽公司申請保險理賠，且在丁○○遭拘禁期
    間，甲○○、丙○○、己○○並偕同戊○○與丁○○出席相關理賠會議
    。其中安泰人壽公司承辦人員對於醫療保險金部分，一時不
    察，陷於錯誤，乃於97年10月22日簽發發票日97年10月23日
    、面額9,804元之支票交付戊○○，再存入丁○○帳戶，於97年1
    0月31日兌現之方式支付該筆保險金，至於殘廢保險金部分
    則由安泰人壽公司進行調查，並因保險事故可疑，於98年3
    月9日派員向警告發；而國泰保險公司則因始終懷疑保險事
    故是否捏造，遲未同意給付。嗣因戊○○、甲○○、丁○○於98年
    5月19日上午前往彰化縣○○鄉公所調解委員會出席理賠會議
    ，為警查獲，並於同日下午1時許在戊○○前開三育泡沫站飲
    料店2樓處所扣得上開手銬、鐵鍊，進而循線查獲丙○○、己○○，始悉上情。
五、案經丁○○訴由彰化縣警察局員林分局報告臺灣彰化地方法院
    檢察署檢察官，及國泰保險公司委任職員于正昌訴由同署檢
    察官偵查起訴。
    理  由
壹、程序方面
一、按被告以外之人（包括證人、鑑定人、告訴人、被害人及共
    同被告等）於審判外之陳述雖不符刑事訴訟法第159條之1至
    之4等四條之規定，而經當事人於審判程序同意作為證據，
    法院審酌該言詞陳述或書面陳述作成時之情況，認為適當者
    ，亦得為證據；當事人、代理人或辯護人於法院調查證據時
    ，知有刑事訴訟法第159條第1項不得為證據之情形，而未於
    言詞辯論終結前聲明異議者，視為有前項之同意，同法第15
    9條之5定有明文。立法意旨在於傳聞證據未經當事人之反對
    詰問予以核實，原則上先予排除。惟若當事人已放棄反對詰
    問權，於審判程序中表明同意該等傳聞證據可作為證據；或
    於言詞辯論終結前未聲明異議，基於尊重當事人對傳聞證據
    之處分權，及證據資料愈豐富，愈有助於真實發見之理念，
    且強化言詞辯論主義，使訴訟程序得以順暢進行，上開傳聞
    證據亦均具有證據能力。本件被告戊○○、甲○○以外之人於審
    判外所為之陳述，其性質雖屬傳聞證據，惟其等所為之筆錄
    內容，業經原審及本院審理時予以提示並告以要旨，且各經
    檢察官、辯護人及被告等人表示意見，均未於言詞辯論終結
    前對該等筆錄內容異議，依上開規定，已擬制同意被告戊○○
    、甲○○以外之人於審判外所為之陳述有證據能力，本院審酌
    上開筆錄作成時，既無人情施壓或干擾，亦無不當取供之情
    形，認為以之作為本案之證據亦屬適當，是上開證言自均具
    有證據能力。
二、至於卷內其餘證據，則未據被告及辯護人於審理時爭執其證
    據能力，復無證據證明係違背法定程序或經偽造、變造所取
    得，是依刑事訴訟法第159條之5之規定，亦均認有證據能力
    ，附此敘明。
貳、實體方面
一、關於加工自傷及詐欺部分：
(一)訊據上訴人即被告 (下稱被告)戊○○、甲○○對於上揭與同案
    被告丙○○、己○○、丁○○協議後，得丁○○之承諾而傷害丁○○成
    重傷，再佯稱係意外事故，詐領保險金等犯罪事實均坦承不
    諱，核與同案被告丁○○、己○○、丙○○於偵查中以證人身份具
    結之證述，共同被告丙○○在原審審理時以被告身分及本院審
    理時以證人身分所為之供證述內容，及證人即安泰人壽公司
    職員劉怡菁、國泰保險公司職員于正昌、陳炳憲於警詢及偵
    查中之指證述均相符合，並有財團法人彰化基督教醫院診斷
    書、急診病歷、出院摘要、外科部手術後記錄、眼科檢查記
    錄、行政院衛生署彰化醫院診斷證明書、員生醫院病歷摘要
    、臺中榮民總醫院病歷摘要、身心障礙手冊、丙○○與己○○共
    同購買硫酸及投棄地點照片、被告二人與丁○○入出境資料、
    復興航空運輸股份有限公司98 年3月27日地服98-056號函（
    含附件)，及「丁○○右眼失明案中國珠海實地調查報告」、
    國泰人壽傷害險理賠案處理經過紀錄表、國泰世紀產物保險
    股份有限公司個人意外綜合保險及個人傷害保險單底、國泰
    產物個人傷害保險要保書及個人意外綜合保險要保書、產險
    公會健康暨傷害險通報系統、傷害險暨旅綜險案件賠款明細
    表、國泰產險醫療諮詢建議書、國泰產險傷害險及健康險事
    故確認訪問報告書、招攬報告書、同意授權書、國泰世紀產
    物保險股份有限公司傷害保險理賠申請書及提供資料請求書
    、中華民國人壽保險商業同業公會通報資料查詢、安泰人壽
    公司個人/團體保險理賠保險金申請書暨報備單、安泰人壽
    旅行平安保險投保明細及要保書、業務聯繫函、同意調查聲
    明書、正查核傷調查報告書（附被告丁○○傷勢照片3張）、
    側查調查報告書、基礎調查調查報告書、業務同仁招攬報告
    確認書、理賠事故確認書、富邦人壽保險股份有限公司98年
    9月4日九十八富壽理賠一字第816號函附保險金理賠資料等
    在卷可稽（見警卷p52、81-87、60至61、91、93、95頁，偵
    693卷p17，原審卷p110-112、警卷p7-9、94、000-00 0、13
    0-139、他卷p40-44、警卷p51、56-58、64-67、71-79、原
    審p114）。
(二)而證人即共同被告丁○○於原審準備程序雖曾否認知悉甲○○等
    人以伊當人頭詐領保險金一事，於本院審理時仍否認知悉或
    同意返台後遭人點硫酸一事，惟又證稱在大陸時確實有同意
    甲○○之請求，配合甲○○以藥劑弄傷其眼睛來詐領保險金等語
    。經查：
 1、依共同被告丙○○於偵訊時證稱：「（問：丁○○有無同意將硫
    酸點進他的眼睛？）我們有跟他說，他也知道要作什麼。」
    、「（問：丁○○何時知道要以此種方式詐領保險金？）他知
    道，甲○○、戊○○他們有帶他去大陸好幾次，他們去回來第2
    次跟他說，好像是戊○○跟他說的，這是我聽戊○○跟丁○○說的
    ，當時我跟己○○都在外面，但不是很確定，印象中是這樣子
    。」、「（問：你將硫酸滴到丁○○眼睛前，有無跟他說是硫
    酸？）沒有，但他們在飛機上時有跟他說，弄完後會送他到
    醫院，但不知道他們有無跟他說是硫酸。」等語，於原審審
    理時亦以被告身分供稱：「丁○○前往大陸前，我們五人（指
    戊○○、甲○○、丁○○、丙○○及己○○）就已經討論詐領保險金的
    事，丁○○自己也知道。」、「丁○○在要滴硫酸之前，我有跟
    他說要滴，他沒有拒絕。」等語，於本院審理時仍證稱：「
    在去產業道路上的時候，就有告訴他（丁○○），跟他說要點
    東西，要他忍一下，點完就馬上將他送醫院」等語。及共同
    被告甲○○於偵查及原審審理時亦均供稱：「（問：丁○○在大
    陸的傷勢是預謀的還是意外？）預謀的。」、「（問：丁○○
    是否知道載他出去是要滴他眼睛？）他知道，我有將戊○○的
    意思告訴他，我跟他說他在大陸本來會被打，因為戊○○本來
    意思是要找大陸人製造假車禍害他詐領保險金，戊○○的意思
    好像有找人去做，但是丁○○沒有說，丁○○是有提到他在大陸
    惹很多麻煩，是我問他，他默認。（問：你跟丁○○說要滴他
    眼睛時，有無跟他說是要用硫酸？）應該是有。（問：是在
    哪裡跟他說？）是在產業道路，丙○○、己○○都知道。」等語
    ，均明確證稱共同被告丁○○確實知悉及同意被告甲○○等人以
    加工方式傷害其眼睛，再佐以共同被告即證人己○○於偵查中
    亦證稱：（問：點丁○○眼睛時，如何壓他？）壓他時，他本
    來沒有掙扎，後來點下去就開始掙扎等情，倘若丁○○事前並
    不知被告甲○○將以硫酸等腐蝕性物品傷害其眼睛，在深夜被
    告甲○○、丙○○及己○○等人將伊載往彰化產業道路上，並聽聞
    丙○○指示己○○壓住其身體時，豈有毫不反抗之理？至於丁○○
    在硫酸點進眼睛後雖有反抗之動作，惟此乃不堪疼痛而有反
    抗之動作，屬生理自然反應，尚難認丁○○在事先有何反抗行
    為。
 2、又依證人于正昌於偵訊時結證稱：「（在申請理賠過程中，
    你見過丁○○幾次？）他來公司兩次，最後一次在調委會。（
    丁○○在洽商過程中有無發言？）有，我們有去他埔心住處，
    但是沒有見到丁○○，是戊○○跟我說不方便，所以約在我們公
    司服務處，戊○○說丁○○沒有手機及住處，資料上留的是戊○○
    的住址，所以我們去戊○○住處找丁○○，我有問他事情發生經
    過，丁○○稍微講一下就由戊○○接下去。」、「（丁○○在理賠
    過程中有無明示或暗示說他被脅迫？）沒有。」等語。及證
    人陳炳憲於偵訊時亦結證稱：「（有無意見？）我們事後有
    跟丁○○談是否事前知情，他說他知道保險但不知道金額多少
    ，我們有問他假設錢下來可以拿到多少錢，他說戊○○跟他說
    扣掉之前他欠戊○○的，剩下就是他的，我們也有問他你的眼
    睛已經這樣，為何要配合，他說不配合就領不到錢，（庭呈
    理賠申請書影本）這份資料旁邊有另外一筆右述內容是否屬
    實記載，丁○○有親自確認，這是在警局當天作正式筆錄後寫
    的，我們有問他到公司為何不找機會求救，他說是被脅迫，
    但是感覺不出來。」等語。及證人劉怡菁於偵訊時亦結證稱
    ：「（丁○○在洽商過程中有無發言？）很少，幾乎都是戊○○
    在講，這是我們調查部門同仁跟我反應。（丁○○在理賠過程
    中有無明示或暗示說他被脅迫？）沒有。」等語。
 3、再佐以丁○○於97年7月20日與被告戊○○、甲○○二人一同搭機
    返國時，丁○○係自行由1756查驗台入境，被告戊○○及甲○○則
    一同由2546查驗台入境，且97年7月20日返國後，先往彰化
    員生醫院就診，經轉送署立彰化醫院，之後於97年7月21日
    凌晨再轉彰化基督教醫院急診，並住院接受治療達9日之久
    ，嗣又於同年9月9日、30日、10月31日3次前往彰化醫院門
    診，再於同年12月23日到臺中榮民總醫院進行視力檢測，其
    間與國泰保險公司及安泰人壽公司承辦人員會晤洽談多次，
    業經證人劉怡菁、陳炳憲、于正昌證述在卷，並有內政部警
    政署國人入出境資料連查驗台資料、上開醫院之診斷證明及
    病歷摘要等在卷可參，倘若丁○○未曾同意被告二人在大陸所
    為之傷害行為，則在單獨通過有代表國家公權力之航警駐守
    之桃園國際機場查驗台入境時，何以未為任何求援之行為? 
    又茍丁○○未同意被告等人在彰化產業道路所為之傷害行為，
    衡諸常情，豈有在上開長達9天之接受開刀及住院期間，均
    不曾趁隙向周遭醫護人員求援之理？反而在與保險公司洽談
    時，處處配合被告戊○○要求，以口述或書寫之方式，共同欺
    瞞保險公司承辦人員？此外，依證人丁○○於本院審理時，一
    再表示在大陸時，對於甲○○要求詐保一事確實有同意配合，
    及參諸丁○○自96年間前往被告戊○○公司工作後，於96年4年2
    6日至96年5月17日及96年12月19日至97年2月29日均曾應戊○○之指派前往大陸執行業務，惟戊○○對於丁○○上開出國執行
    業務期間，均不曾專程為丁○○投保旅行平安保險，至97年3
    月間方才為丁○○投保高達2千萬元之旅行平安保險等情，亦
    有安泰人壽旅行平安保險投保明細、安泰人壽旅行平安保險
    要保書（合約式）、安泰人壽旅行平安保險要保書等在卷可
    按，益徵，本件被告戊○○、甲○○上開以丁○○為被保險人，向
    保險公司詐領保險金一事，事前已徵得丁○○之同意，彼此就
    保險金之詐領及瓜分等均已達成謀議。是共同被告丁○○上開
    或否認曾同意被告二人在大陸及台灣之傷害行為，或僅否認
    曾同意被告二人在台灣之傷害行為，均係事後試圖藉此滿足
    個人得以再向保險公司申請保險金之給付而為翻異之藉詞，
    自無足採信為真正。
 4、綜上，被告二人就加工傷害及詐領保險金之自白與事實相符
    ，均堪採信，此部分事證已臻明確，犯行洵堪認定。
二、關於妨害自由部分
(一)訊據被告戊○○雖坦承將丁○○以手銬、鐵鍊等拘禁在大門加設
    門栓予以反鎖之三育泡沫站飲料店二樓等事實，惟辯稱上開
    行徑均得證人丁○○之同意而為之云云，並以證人丁○○之證詞
    為憑。惟查：
 1、本件被告戊○○上開私行拘禁丁○○之事實，業經證人己○○於偵
    查中證述明確，並有手銬2副、鐵鍊1條扣案可稽，及丁○○遭
    拘禁地點之照片4幀附卷可參。
 2、至於共同被告丁○○於原審及本院審理時雖曾以共同被告及證
    人之身分供證稱：伊有同意被告戊○○將伊鎖起來，及以手銬
    腳鍊將伊手腳鍊住等語，然觀諸證人丁○○對於為何同意被告
    戊○○將伊反鎖及綁起來一事所證稱：「在還沒有去戊○○家（
    指三育泡沫店飲料店）之前，甲○○就說要不就去住狗籠，要
    不就去拜託戊○○讓你住」等語，及參酌證人丁○○與養父母終
    止收養關係後，因生活不繼即寄居被告甲○○住處，復經介紹
    進入被告戊○○三育泡沫站工作後，在同意參與詐領保險金，
    即依戊○○之指示前往大陸租屋居住，待97年7月20日丁○○之
    眼睛因被告甲○○等人著手將硫酸滴入而嚴重腐蝕灼傷後，丁○○右眼已達完全毀敗之程度，衡諸常情，在向保險公司詐得
    保險金到手前，被告甲○○、戊○○等人，對於提供身體健康作
    為詐領保險金客體之同案被告丁○○，理應善盡照養之責，惟
    觀諸被告戊○○等人僅以被告甲○○提供之狗籠或被告戊○○提供
    反鎖之房間，供實際已處於無處可去，且依當時右眼既已失
    明，左眼視力亦不佳之狀態，亦無能力覓得暫時居住處所之
    丁○○選擇，是以，丁○○在此情況，上開供證稱同意被告戊○○
    之反鎖及以手銬、鐵鍊鎖住等詞，乃繫於被告戊○○及甲○○僅
    願提供反鎖房屋或狗籠等同屬限制丁○○行動自由之場所下，
    不得不同意之選擇，尚難認丁○○有同意被告戊○○對伊所為之
    反鎖及以手銬鐵鍊鎖住之行為。此外，被告戊○○於原審及本
    院審理時對於犯妨害自由罪均為認罪之陳述，其選任辯護人
    雖以上開作為係為避免丁○○失明外觀驚嚇他人，及丁○○有妨
    害性自主前科，怕影響妻兒安全等為由，為被告戊○○提出辯
    護，然無論原因為何，本件丁○○之眼睛失明既起因於被告戊○○等欲以此方式詐領保險金，豈有事後再以丁○○失明外觀，
    作為將丁○○加以拘禁之理由，且無論是否怕影響同住該址之
    妻兒，以本件被告戊○○拘禁丁○○之地點，一樓即為三育泡沫
    站飲料店，實難想像丁○○有何能事傷害被告戊○○妻女？且以
    被告戊○○拘禁丁○○之方式，除將大門反鎖外，並以手銬及鐵
    鍊鍊住丁○○之手腳，在在凸顯被告戊○○之目的係為避免丁○○
    逃跑而影響保險金之領取。足證，本件被告戊○○上開以反鎖
    及手銬、鐵鍊鎖住丁○○之方式，限制丁○○行動自由之犯行，
    至為明確；證人丁○○上開證詞及被告戊○○選任辯護人上開辯
    詞，均無足為有利被告戊○○之認定。
 3、從而，本件被告戊○○就妨害自由部分事證明確，此部分犯行
    亦堪認定。惟起訴書雖認被告戊○○自97年8月中旬起私行拘
    禁丁○○，惟被告戊○○於原審審理時供稱係自97年8月下旬起
    （見原審卷P151），而證人丁○○、己○○前開陳述，亦未明確
    指出究係何日開始，是依罪疑有利被告原則，應認定係自97
    年8月下旬即己○○已滿18歲時起，附此敘明。
(二)另外，本件拘禁丁○○處所大門外之門栓，雖係共同被告己○○
    所安裝，而該處所則為被告戊○○經營三育泡沫站飲料店二樓
    ，惟依證人丁○○於偵查及本院審理時均供證稱：將伊銬住之
    手銬係甲○○拿來的等語（見偵4583卷P77、本院卷P124)，於
    偵查中另證稱：「（問：把你銬起來是誰的意思？）甲○○。
    」、「（問：己○○跟丙○○知道你被銬起來？）應該知道，我
    被銬起來期間他們有拿衣服給我。」等語（見他卷p77)，於
    本院審理時另證稱：在還沒有去戊○○家之前，甲○○就說要不
    就去住狗籠等語，及證人于正昌於偵查中證稱：丁○○因保險
    理賠來公司兩次，戊○○隨時都有陪同，這兩次都是五個人一
    起來，包含甲○○、丙○○及己○○等語（見他693卷p37)，又證
    人丙○○於偵查中亦證稱：丁○○住到戊○○家二樓時，有去看過
    丁○○、當時二樓的門外面有另外加一道門栓等語（見偵4583
    卷p113)，再佐以本件經查獲後，在丁○○遭拘禁之位於彰化
    縣○○鄉○○路○段000號三育泡沫站飲料店二樓處所廁所門外牆
    壁上即懸掛有鐵鍊一條及手銬二副，及警方破獲此案時，出
    席○○鄉調解委員會理賠會議之丁○○之雙手手腕及左腳腳踝均
    有破皮潰瘍等傷害，亦有現場照片及丁○○手腳傷勢照片之自
    由時報剪報等在卷可參，可知，丁○○經被告甲○○等人完成加
    工傷害後，雖曾在醫院及戊○○親友處經照養，然在被告戊○○
    自97年8月14、15日起著手保險金請領之申請作業後，丁○○
    自97年8月下旬即遭帶往三育泡沫站飲料店之二樓，上開處
    所大門外面既加裝反鎖裝備之門栓，此設施一眼望去即知係
    用以限制屋內人士自由進出之用，本件同案被告丙○○在丁○○
    遭拘禁該址期間既曾進入該處，且亦坦承確實有目睹上開反
    鎖裝置，再佐以被告甲○○除提供其中一副手銬予戊○○外，此
    部分亦經告訴人丁○○於偵查及本院審理時亦證述明確，且被
    告甲○○和同案被告丙○○，亦均與戊○○、己○○及丁○○同往保險
    公司，此外，在警方查獲此案時，丁○○之手腳明顯已有遭施
    以手銬及鐵鍊而潰瘍之傷勢等情，被告甲○○、丙○○既均參與
    上情，豈有可能對於丁○○遭拘禁該址等情，毫無所悉之理；
    本件被告甲○○、丙○○既均參與本件詐領保險金，被告甲○○除
    向丁○○表示如不住戊○○處，伊即提供狗籠供丁○○居住外，並
    提供手銬一副予戊○○，而丙○○在丁○○遭拘禁期間，除送衣物
    給遭拘禁之丁○○外，並曾陪同甲○○、戊○○及己○○將丁○○由拘
    禁地點帶往保險公司接受詢問，益證被告甲○○及同案被告丙○○對於被告戊○○、己○○為避免丁○○在保險金請領期間逃逸，
    而將丁○○拘禁在三育泡沫站二樓處所，除有犯意之聯絡外，
    以被告甲○○有提供其中一副手銬，及被告甲○○、丙○○均有陪
    同戊○○將丁○○帶去保險公司，並在被告甲○○、丙○○及己○○等
    人看管下，由戊○○出面與保險公司洽談保險金請領事宜，足
    見，被告甲○○與丙○○亦均有行為之分擔，灼然甚明，惟公訴
    人就被告甲○○此部分犯行並未一併提起訴訟，本院自不得就
    被告甲○○此部分犯行予以審理，惟不影響本院認定被告戊○○
    此部分犯行關於共犯之認定，併此敘明。
三、按被告二人與丙○○、己○○，得到丁○○之承諾後，對於分別在
    珠海市租屋處、彰化縣永靖鄉產業道路兩度以硫酸傷害丁○○
    臉部、眼球，造成其右眼視能毀敗，而成重傷，核被告二人
    此部分所為，係犯刑法第282條前段得承諾傷害本人成重傷
    罪；被告戊○○未得丁○○承諾，予以私行拘禁，復加以手銬、
    鐵鍊，核被告戊○○此部分所為，係犯刑法第302條第1項私行
    拘禁罪；被告二人與丁○○、丙○○、己○○，以丁○○係意外重傷
    之不實保險事故，向國泰保險公司施用詐術，該公司尚未給
    付保險金，被告二人上開犯行即被查獲，核被告二人此部分
    所為，係犯刑法第339條第3項、第1項詐欺取財未遂罪；又
    被告二人與丁○○、丙○○、己○○，以相同之事故，向安泰人壽
    公司施用詐術，致該公司陷於錯誤，給付醫療保險金，核被
    告等所為，係犯刑法第339條第1項詐欺取財既遂罪。被告二
    人與丙○○、己○○就得承諾傷害本人成重傷犯行，被告戊○○與
    己○○、甲○○、丙○○就私行拘禁犯行（甲○○、丙○○此部分犯行
    未據起訴），及被告二人與丁○○、丙○○、己○○就詐欺取財既
    遂、未遂犯行，分別有犯意聯絡及行為分擔，均為共同正犯
    。被告二人雖有兩度以外力加工方式傷害丁○○行為，被告戊○○於私行拘禁丁○○期間雖復加以手銬、鐵鍊，被告二人雖有
    多次出席保險理賠會議，仍分屬一犯意接續多次行為，侵害
    一法益，應為接續犯，各僅論以單純一罪。被告二人所犯上
    開之罪，犯意各別，行為不同，應分論併罰。被告二人對於
    得承諾傷害丁○○成重傷及向國泰保險公司詐欺取財未遂行為
    時已成年，而此部分犯行之共同被告己○○在行為當時則為未
    滿18歲之少年，被告二人就此部分犯行應依兒童及少年福利
    法第70條第1項前段加重其刑；被告戊○○及同案被告甲○○、
    丙○○與己○○共同私行拘禁丁○○之著手時間，既為97年8月下
    旬，當時己○○已滿18歲，又被告二人與丁○○、丙○○、己○○向
    安泰人壽公司詐欺取財既遂之著手時間，為97年9月16日，
    當時己○○亦已滿18歲，被告二人就此部分犯行自無從依上開
    規定加重其刑。被告二人已著手向國泰保險公司施用詐術，
    該公司尚未給付保險金，被告二人即被查獲，為未遂犯，所
    犯詐欺取財未遂罪應依刑法第25條第2項減輕其刑，並與前
    開加重其刑部分，依刑法第71條第1項先加後減。
四、原審就被告二人上開犯行，予以論罪科刑，固非無見，惟按
    ⑴本件被告戊○○妨害自由罪部分之犯行，除與己○○有共犯關
    係外，與被告甲○○及同案被告丙○○均有犯意聯絡及行為分擔
    ，原審疏未論及，顯有未當。⑵又量刑之輕重，雖屬事實審
    法院得依職權自由裁量之事項，然仍應受比例原則及公平原
    則之限制，否則其判決即非適法。刑事審判旨在實現刑罰權
    分配的正義，故法院對有罪被告之科刑，應符合罪刑相當之
    原則，使輕重得宜，罰當其罪，以契合社會之法律感情。本
    件被告戊○○、甲○○就加工自傷及詐領保險金等犯行，雖得丁○○之同意而傷害之，且係與丁○○間就詐領保險金為共犯關係
    ，惟本件並非丁○○起意以加工傷害方式詐領保險金，而係被
    告戊○○與甲○○二人起心動念後，再覓得本屬弱勢而寄居甲○○
    住處之丁○○加入，惟意圖以不正方式謀取金錢之被告二人，
    並非以傷害自己身體之方式來詐領保險金，而係以傷害無能
    力拒絕之社會邊緣人丁○○之方式詐領保險金，且對於保險金
    到手後之分配，亦非由付出最多之丁○○決定，而係被告二人
    擁有決定權，此由證人己○○、丙○○均證稱係聽甲○○轉述戊○○
    告知可分配之數額等語即可得證，是以，本件被告二人就詐
    欺部分雖與丁○○為共犯關係，且加工傷害罪，亦得丁○○之同
    意，惟渠二人之犯罪情節非輕，原判決均僅量處得易科罰金
    之刑度，與罪刑相當原則及比例原則、公平原則之本旨有違
    ，核屬過輕。檢察官上訴意旨指摘被告二人有量刑過輕之不
    當，既有理由，自應由本院將原判決撤銷改判。爰審酌被告
    二人無視保險契約為最大誠信契約，竟欲貪圖鉅額保險金，
    使弱勢之丁○○甘願配合自傷，進一步為確保詐領保險金之遂
    行，更私行拘禁丁○○常達數月，被告二人雖無犯罪前科，有
    臺灣高等法院被告前案紀錄表可憑，且被告甲○○於檢察官偵
    查中即坦白犯行，被告戊○○於原審審理時亦表示認錯，丁○○
    於原審審理時復願意原諒被告，然本件被告二人於案發後，
    雖僅到手9804元之醫療保險金，惟上開保險契約之最高理賠
    金額高達2千萬元，若非保險公司人員積極訪查，被告二人
    上開以傷害他人身體健康方式詐得鉅額保險金之犯行極有可
    能到手，渠二人為謀取鉅額保險之犯罪動機及手段實非良善
    ，且極不人道，被害人即共同被告之一丁○○在偵審期間雖亦
    否認參與詐領保險金，然以丁○○對於上開詐領保險金到手後
    可分得若干非法所得，事前均未獲被告二人明確告知，可見
    ，丁○○在本案僅係居於弱勢且無力拒絕被告二人之邀請而加
    入上開犯行之社會邊緣人，被告二人利用弱勢人士，來滿足
    個人謀取財源之貪念，手段殘忍，且二人所為同屬主謀，實
    無主從之別等一切情狀，分別量處如主文第二項所示之刑，
    並定應執行刑，以資懲儆。扣案之鐵鍊為被告戊○○所有，手
    銬則為被告二人所有，均係供私行拘禁丁○○所用，業據被告
    及證人丁○○供證在卷，應依刑法第38條第1項第2款宣告沒收
    。
據上論結，應依刑事訴訟法第369條第1項前段、第364條、第299
條第1項前段，兒童及少年福利法第70條第1項前段，刑法第28條
、第282條前段、第302條第1項、第339條第1項、第3項、第25條
第2項、第51條第5款、第38條第1項第2款，刑法施行法第1條之1
，判決如主文。
本案經檢察官乙○○到庭執行職務。
中　　華　　民　　國　　99　　年　　5　　月　　 4　　日
            刑事第六庭　  審判長法　官　李  文  雄
                                法　官　邱  顯  祥
                                法　官　林  靜  芬
以上正本證明與原本無異。
除戊○○之妨害自由及定應執行刑部分得上訴外，其餘均不得上
訴。
如不服本判決應於收受送達後十日內向本院提出上訴狀，其未敘
述上訴之理由者並得於提起上訴後十日內向本院補提理由書（均
須按他造當事人之人數附繕本）「切勿逕送上級法院」。

                                書記官  高  勳  楠

中　　華　　民　　國　　99　　年　　5　　月　　 4　　日